ACORDAO-COMPLETO-2537814

ACÓRDÃO 1446/2022 ATA 23/2022 - PLENÁRIO

VISTOS, relatados e discutidos estes autos de representação acerca da ocorrência de possíveis fraudes praticadas pelo Sr. Pedro José Barusco Filho, ex-Gerente Executivo de Engenharia, nas licitações do Complexo Petroquímico do Rio de Janeiro (Comperj) , conduzidas pela Petróleo Brasileiro S.A. (Petrobras) ;
ACORDAM os Ministros do Tribunal de Contas da União, reunidos em sessão do Plenário, ante as razões expostas pelo Relator, em:
9.1. conhecer da presente representação, por atender aos requisitos legais e regimentais de admissibilidade, para, no mérito, considerá-la procedente;
9.2. sobrestar, com fundamento no art. 157, caput, do Regimento Interno do TCU, a apreciação da participação do Sr. Pedro José Barusco Filho nas fraudes ocorridas nas licitações que precederam a contratação das obras de construção e montagem das Unidades de Destilação Atmosférica e a Vácuo (UDAV) , de Hidrocraqueamento Catalítico (UHCC) , de Coqueamento Retardado (UCR) e de Hidrotratamento de Destilados Médios (UHDT) , todas do Complexo Petroquímico do Rio de Janeiro (Comperj) , até a demonstração de cumprimento de suas obrigações no acordo de colaboração premiada celebrado com o Ministério Público Federal;
9.3. suspender a prescrição da pretensão punitiva desta Corte de Contas, com relação aos fatos irregulares objeto deste processo, até que haja manifestação do órgão signatário do acordo de colaboração premiada quanto ao cumprimento ou descumprimento das obrigações pactuadas pelo Sr. Pedro José Barusco Filho, com fulcro no subitem 9.1.5 do Acórdão 1441/2016-TCU-Plenário, combinado com o art. 87 da Lei 12.529/2011;
9.4. determinar à Secretaria Extraordinária de Operações Especiais em Infraestrutura (SeinfraOperações) que acompanhe junto à instância celebrante do acordo de colaboração premiada acima referido os atos relativos ao cumprimento de suas cláusulas pelo Sr.  Pedro José Barusco Filho, realizando as diligências que entender cabíveis para obtenção de informações, alertando-a que, na insubsistência das condições para o sobrestamento do presente processo, seja promovida a imediata instrução da matéria; e
9.5. notificar desta deliberação o responsável, a Diretoria de Governança, Risco e Conformidade (GRC) da Petróleo Brasileiro S.A., o Ministério Público Federal no Paraná e a 13ª Vara Federal de Curitiba.

Representação autuada para apurar eventual participação do Sr. Pedro José Barusco Filho, ex-Gerente Executivo de Engenharia da Petrobras, em fraudes ocorridas nas licitações conduzidas pela Estatal para a implantação do Complexo Petroquímico do Rio de Janeiro (Comperj).

Petróleo Brasileiro S.A.

3. Responsável: Pedro José Barusco Filho (XXX.145.708-XX).

Augusto Nardes.

13.1. Ministros presentes: Ana Arraes (Presidente), Walton Alencar Rodrigues, Augusto Nardes, Aroldo Cedraz, Bruno Dantas, Vital do Rêgo (Relator) e Antonio Anastasia.
13.2. Ministro que alegou impedimento na Sessão: Augusto Nardes.
13.3. Ministros-Substitutos convocados: Augusto Sherman Cavalcanti e Marcos Bemquerer Costa.
13.4. Ministros-Substitutos presentes: André Luís de Carvalho e Weder de Oliveira.

VITAL DO RÊGO

Adoto como parte do relatório a instrução de mérito da Secretaria Extraordinária de Operações Especiais em Infraestrutura - SeinfraOperações (peça 82) , a qual contou com a anuência do diretor e do secretário da unidade (peças 83 e 84) , bem como o pronunciamento do representante do MPTCU nestes autos (peça 86) , a seguir transcritos:
I. INTRODUÇÃO
Tratam os autos de processo de representação apartado do processo TC Processo 010.816/2017-8 com fundamento no art. 86, inciso II, da Lei 8.443/1992, c/c art. 237, inciso VI, do Regimento Interno do Tribunal de Contas da União (RI-TCU) , acerca de possíveis fraudes em licitações para as obras de implantação do Complexo Petroquímico do Rio de Janeiro (Comperj) , em Itaboraí/RJ, contratadas pela Petróleo Brasileiro S/A (Petrobras) .
Tendo em vista a celeridade processual que o caso requer e a complexidade das várias manifestações dos responsáveis ouvidos, o Exmo. Ministro Relator autorizou a constituição de processos apartados para análise individualizada da manifestação do Sr. Pedro José Barusco Filho (CPF XXX.145.708-XX) neste processo, mediante o Despacho (peça 1) .
Dessa maneira, este processo trata especificamente das condutas imputadas ao Sr. Pedro José Barusco Filho no cometimento de possíveis fraudes às licitações das unidades do Comperj (UDAV, UHCC, UCR e UHDT) , conforme indicado na representação à peça 66. 
II. HISTÓRICO
Como mencionado, o presente processo visa apurar ocorrência de supostas fraudes nas licitações das obras do Comperj. Para tornar clara a abordagem das apurações e as propostas de encaminhamento adiante, faz-se necessário contextualizar a atuação do TCU nas referidas obras, apresentando-a em duas fases: período anterior à deflagração da "Operação Lava-Jato" e período posterior à deflagração da supracitada Operação. A essência dessas informações já consta na peça inicial da representação, cabendo repisá-la aqui para fins de contextualização. Ademais, será feita uma breve contextualização dos prejuízos decorrentes da implantação do Comperj.
II.i. Período anterior à "Operação Lava-Jato"
O Comperj está localizado no município de Itaboraí/RJ e, desde sua concepção, foi divulgado como sendo um dos principais empreendimentos da Petrobras. Em 2010, o investimento previsto era da ordem de US$ 26,6 bilhões. 
Em razão de sua materialidade e relevância, o Tribunal de Contas da União (TCU) possui um histórico de fiscalizações nas obras do Comperj que remonta ao ano de 2008 e, a partir de então, contou com diversas auditorias anuais. Dentre essas fiscalizações, destaca-se a auditoria realizada no âmbito do Fiscobras 2010 (TC Processo 009.834/2010-9) nas obras de implantação da Unidade de Destilação Atmosférica e a Vácuo (UDAV) , da Unidade de Hidro Craqueamento Catalítico (UHCC) e da Unidade de Coqueamento Retardado (UCR) . 
A referida auditoria resultou na prolação do Acórdão 2537/2010-TCU-Plenário, de relatoria do Exmo. Ministro José Jorge, por meio do qual determinou oitivas das empresas e audiências dos responsáveis pelos seguintes indícios de irregularidade: (i) sobrepreço; (ii) contratação direta irregular; e (iii) adoção de regime de execução contratual inadequado ou antieconômico. No entanto, o TC Processo 009.834/2010-9 foi sobrestado até o julgamento do mérito das conclusões do TC Processo 006.810/2011-0, no qual foi examinado o critério de aceitabilidade de preços adotados nas contratações da Petrobras.
Os efeitos do sobrestamento cessaram com a prolação do Acórdão 571/2013-TCU-Plenário, de relatoria do Exmo. Ministro Benjamin Zymler, momento em que a unidade técnica avaliou ser necessária a realização de nova inspeção nas obras do Comperj a fim de atualizar os dados presentes nos autos do TC Processo 009.834/2010-9, dado o lapso de tempo e a possibilidade de alteração nos referidos ajustes, assim como pelas notícias acerca da intenção da Petrobras postergar a conclusão das obras, com a consequente rescisão de alguns contratos.
Na inspeção, a unidade responsável do TCU à época, Secretaria de Fiscalização de Infraestrutura de Petróleo e de Gás Natural (SeinfraPetróleo) , incluiu o contrato das obras referentes à implantação da Unidade de Hidrotratamento de Destilados Médios (UHDT) , firmado com o consórcio formado pelas empresas Construtora Queiroz Galvão S/A, Galvão Engenharia S/A e Iesa Óleo e Gás S/A. Esse contrato não fez parte do escopo inicial do TC Processo 009.834/2010-9, pois seu procedimento licitatório ocorreu simultaneamente à auditoria originária, o que impossibilitou sua fiscalização naquela ocasião. 
Com base nas conclusões dos trabalhos executados na esfera daquela inspeção, o Plenário desta Corte prolatou o Acórdão 632/2017-TCU-Plenário, de relatoria do Exmo. Ministro Vital do Rêgo, determinando a conversão do processo TC Processo 009.834/2010-9 em tomadas de contas especial (TCE) para cada contrato analisado, para fins de apuração dos indícios de prejuízos preliminarmente quantificados, que totalizavam, até aquele momento, R$ 544 milhões (valores históricos) , conforme Quadro 1 - transcrito da peça 66, p. 3:
Quadro 1 - Indícios de sobrepreço apontados no relatório de auditoria.
	Contrato
	Objeto
	Sobrepreço (R$) 

	0800.0056801.10.2
	UDAV - Unidade de Destilação Atmosférica e a Vácuo
	79.769.676,96

	0800.0057282.10.2
	UCR - Unidade de Coqueamento Retardado
	260.536.618,39

	0800.0060702.10.2
	UHDT - Unidade de Hidrotratamento de Destilados Médios
	99.311.296,73

	0800.0056936.10.2
	UHCC - Unidade de Hidro Craqueamento Catalítico
	104.388.883,35

Fonte: Relatório de Auditoria 387/2015 (peça 66, p. 3, destes autos) 
Além disso, o item 9.1 do Acórdão 632/2017-TCU-Plenário (sob a relatoria do Exmo. Ministro Vital do Rêgo, peça 3) decretou cautelarmente, com fundamento no art. 44, § 2º, da Lei 8.443/1992 c/c art. 273 e 274 do Regimento Interno do TCU (RI/TCU) , pelo prazo de um ano, a indisponibilidade de bens das empresas e dos consórcios envolvidos nas contratações em que se constataram os indícios de sobrepreço, dando origem a 11 processos de indisponibilidade de bens - descritos no Quadro 2, transcrito da peça 66, p. 3:
Quadro 2 - Processos de indisponibilidade de bens por empresa e consórcio.
	Processo
	Empresa
	Montante R$

	TC Processo 009.174/2017-6
	Techint Engenharia e Construção S/A
	260.536.618,39

	TC Processo 009.171/2017-7
	Consórcio Techint-Andrade Gutierrez
	260.536.618,39

	TC Processo 009.175/2017-2
	Alumini Engenharia S/A
	104.388.883,35

	TC Processo 009.177/2017-5
	Consórcio SPE - Skanska-Promon-Engevix
	79.769.676,96

	TC Processo 009.180/2017-6
	Engevix Engenharia E Projetos S/A
	79.769.676,96

	TC Processo 009.181/2017-2
	Promon Engenharia Ltda.
	79.769.676,96

	TC Processo 009.194/2017-7
	Skanska Brasil Ltda.
	79.769.676,96

	TC Processo 009.199/2017-9
	Construtora Queiroz Galvão S/A
	99.311.296,73

	TC Processo 009.202/2017-0
	Consórcio Queiroz Galvão-Iesa-Galvão Engenharia
	99.311.296,73

	TC Processo 009.204/2017-2
	Galvão Engenharia S/A
	99.311.296,73

	TC Processo 009.205/2017-9
	Iesa Óleo & Gás S/A
	99.311.296,73

Fonte: Relatório de Auditoria (peça 66, p. 3, destes autos) 
II.ii. Período posterior ao início dos desdobramentos da "Operação Lava-jato"
A Operação Lava-Jato, deflagrada em 17 de março de 2014, trouxe uma nova perspectiva às apurações em curso no TCU, visto que os fatos revelados no âmbito das investigações conduzidas pela Polícia Federal alinhavam-se com as irregularidades que vinham sendo apontadas pelos trabalhos de fiscalização do TCU.
Com efeito, as novas análises da unidade técnica contemplaram dados trazidos pela Operação Lava Jato, concluindo pela existência de indícios de cartelização das contratadas e de conluio destas com dirigentes da Petrobras, para frustrar o caráter competitivo dos procedimentos licitatórios do Comperj e obter vantagens indevidas. Nesse sentido, o Acórdão 632/2017-TCU-Plenário (peça 3) determinou, em seu subitem 9.2.11, a autuação de processo apartado para apuração das fraudes cometidas nessas licitações:
9.2.11. autue processo apartado para apurar ocorrência de fraudes em licitações mediante ajuste prévio entre as licitantes nos certames conduzidos pela Petrobras, no que se refere aos contratos de obras e serviços relacionados aos contratos do Comperj, objetos de análise destes autos;
Em atendimento a esse subitem do Acórdão 632/2017-TCU-Plenário e após análise realizada no processo de Relatório de Auditoria do TC Processo 010.816/2017-8 (peça 66) , que trata de apartado autuado para verificar a ocorrência de fraude à licitação nos Contratos UDAV, UHCC, UCR e UHDT do Complexo Petroquímico do Rio de Janeiro (Comperj) , foi determinada a oitiva do Sr. Pedro José Barusco Filho, para que, no prazo de até 15 (quinze) dias, a contar do recebimento do Ofício 0995/2019-TCU/SeinfraOperações de 2/9/2019 (peça 69) , se pronunciasse quanto à seguinte ocorrência e conduta: 
a)	Irregularidade: viabilizar a atuação do cartel e contribuir para a fraude às licitações do Comperj que precederam a contratação da execução das obras de construção e montagem das Unidades de Destilação Atmosférica e a Vácuo (UDAV) , Hidrocraqueamento Catalítico (UHCC) , Unidade de Coqueamento Retardado (UCR) e Hidrotratamento de Destilados Médios (UHDT) , no bojo de esquema criminoso conduzido, pelo menos, de 2003 a 2014, a partir das seguintes condutas ilícitas.
b)	Condutas: 
b.1) utilização da prevalência hierárquica e funcional para, deliberadamente, facilitarem o funcionamento do cartel e o direcionamento das contratações em favor das empresas cartelizadas, incorrendo em fraude às licitações; 
b.2) aprovação consciente, por meio de culpa in eligendo, de comissões de licitações notadamente complexas pela alocação de componentes sabidamente inexperientes, com prejuízo para a aplicação do princípio fundamental da seleção da melhor proposta e, em consequência, com a facilitação do esquema fraudulento para o direcionamento das licitações; 
b.3) inclusão ou exclusão ilegal de empresas cartelizadas, nos certames, para direcioná-los em favor das empreiteiras ou consórcios de empreiteiras selecionados pelo cartel, caracterizando a conduta pessoal definitiva para o direcionamento das licitações e, consequentemente, o posterior pagamento ilegal de numerários a funcionários da companhia e a terceiros; 
b.4) contratações diretas, de forma ilegal e injustificada, com infração aos princípios da isonomia, da moralidade, da legalidade, da impessoalidade, da regular licitação e da obtenção da melhor oferta, contribuindo para a materialização de pagamentos ilegais a terceiros no decorrer dos contratos; e 
b.5) . compartilhamento de informações sigilosas ou restritas com as empresas integrantes do cartel, de forma determinante para o direcionamento dos certames licitatórios e para a redução dos descontos nos preços dos certames, configurando, assim, a direta relação com o esquema de pagamentos ilícitos a terceiros no decorrer dos contratos.
O prazo foi prorrogado em duas oportunidades, conforme requerimento à peça 70, o Despacho à peça 74 e os Ofícios de notificação (peças 75 e 78) . Ao todo, o responsável teve praticamente o prazo de doze meses para responder o chamamento do TCU, permanecendo silente, assumindo os efeitos da sua revelia.
A presente instrução traz, de forma sucinta, os elementos constantes do Relatório de Auditoria que auxiliaram na responsabilização do Sr. Pedro José Barusco Filho e, ao final, propõe o encaminhamento de mérito.
II.iii. Contextualização sobre os prejuízos decorrentes do Comperj
Ao longo de sua construção, o Comperj deixou de ser um projeto viável para se tornar fonte de prejuízo bilionário aos cofres da Petrobras. De acordo com o relatório do Acórdão 3345/2015-TCU-Plenário (Rel. Exmo. Min. Vital do Rêgo) , o Comperj foi idealizado em 2004, com previsão de conclusão no ano de 2011, a um custo estimado de cerca de US$ 6,1 bilhões. Esse investimento evoluiu posteriormente para US$ 8,4 bilhões em 2006. Após uma ruptura na estrutura conceitual ocorrida em 2010, a evolução dos custos chegou a US$ 26,9 bilhões e, posteriormente, subiu para US$ 30,5 bilhões com o advento de outras modificações divulgadas no Plano de Negócios e Gestão 2013-2017. Ao final, caso fosse construído completamente o complexo poderia chegar ao montante de US$ 47,7 bilhões. Isso representa um acréscimo de custos da ordem de 8,8 vezes, em dólares americanos, ou 14,9 vezes, em reais.
Contudo, de acordo com voto condutor do acórdão supramencionado, o empreendimento já mostrava, no momento da prolação do acórdão, forte caráter deficitário, com prejuízo estimado em US$ 14,36 bilhões negativos (análise do Valor Presente Líquido do empreendimento ao longo do tempo) . Ou seja, apesar de todos os investimentos feitos para construir o Comperj, mesmo com a plena operação do complexo, "as receitas operacionais obtidas pelo Complexo ao longo de toda a vida útil do projeto jamais compensarão os gastos incorridos; pior ainda, o prejuízo final aos cofres da Estatal será superior a US$ 14 bilhões (grifos acrescidos) ".
Em dezembro de 2019, a própria Petrobras reconheceu publicamente, em seu sítio eletrônico "Fatos e Dados", que a finalização do Comperj não apresenta atratividade econômica (Fonte: https://petrobras.com.br/fatos-e-dados/estamos-avaliando-alternativas-para-o-comperj-em-itaborai-no-rio-de-janeiro.htm, acessado em 22/09/2020) .
II.iv. Informações adicionais 
Cumpre informar que no âmbito do processo que trata das fraudes às licitações para implantação da Refinaria Abreu e Lima - Rnest (TC Processo 013.395/2017-3) , os autos foram sobrestados até a demonstração de que o responsável cumpriu suas obrigações no acordo de colaboração premiada celebrado com o Ministério Público Federal, conforme o Acórdão 955/2019-TCU-Plenário, sob a relatoria do Exmo. Ministro Benjamin Zymler. 
Já âmbito da representação que trata das fraudes às licitações para realização das obras de modernização da Refinaria Presidente Getúlio Vargas (Repar, TC Processo 029.991/2017-0) , as irregularidades cometidas pelo Sr. Pedro José Barusco Filho, semelhantes às que estão sendo tratadas nestes autos, foram consideradas graves, conforme o art. 60 da Lei 8.443/1992 c/c art. 270 do RI/TCU, "em face da eventual possibilidade de inabilitar os referidos responsáveis [incluindo o Sr. Pedro José Barusco Filho] para o exercício de cargo em comissão e de função de confiança pelo período de 8 (oito) anos na administração federal, nos termos do art. 60 da Lei no 8.443, de 1992, e do art. 270 do RITCU; suspendendo, todavia, a subsequente execução dessa medida e a correspondente prescrição da pretensão punitiva do TCU em favor dos aludidos colaboradores, diante do subjacente respeito aos acordos firmados judicialmente com o Ministério Público Federal" (Acórdão 1279/2020-TCU-Plenário, sob a relatoria do Exmo. Ministro-Substituto André Luís de Carvalho, peça 69 daqueles autos) .
III. EXAME TÉCNICO
Nos termos do subitem 9.2.11 do Acórdão 632/2017-TCU-Plenário e conforme análise realizada no processo de Relatório de Auditoria do TC Processo 010.816/2017-8 (peça 66) , foi realizada a audiência do Sr. Pedro José Barusco Filho. O responsável foi, por meio de três ofícios no curso de doze meses, instado a se manifestar sobre as fraudes nos empreendimentos em questão do Comperj, conforme consta nos ofícios. O responsável foi devidamente notificado no endereço do seu representante legal (peças 69, 75 e 78) . Nessas notificações, a seguinte irregularidade foi imputada ao responsável: viabilizar a atuação do cartel e contribuir para a fraude às licitações do Comperj que precederam a contratação da execução das obras de construção e montagem das Unidades de Destilação Atmosférica e a Vácuo (UDAV) , Hidrocraqueamento Catalítico (UHCC) , Unidade de Coqueamento Retardado (UCR) e Hidrotratamento de Destilados Médios (UHDT) , no bojo de esquema criminoso conduzido, pelo menos, de 2003 a 2014, a partir das seguintes condutas ilícitas:
utilização da prevalência hierárquica e funcional para, deliberadamente, facilitar o funcionamento do cartel e o direcionamento das contratações em favor das empresas cartelizadas, incorrendo em fraude às licitações; 
aprovação consciente, por meio de culpa in eligendo, de comissões de licitações notadamente complexas pela alocação de componentes sabidamente inexperientes, com prejuízo para a aplicação do princípio fundamental da seleção da melhor proposta e, em consequência, com a facilitação do esquema fraudulento para o direcionamento das licitações;
inclusão ou exclusão ilegal de empresas cartelizadas, nos certames, para direcioná-los em favor das empreiteiras ou consórcios de empreiteiras selecionados pelo cartel, caracterizando a conduta pessoal definitiva para o direcionamento das licitações e, consequentemente, o posterior pagamento ilegal de numerários a funcionários da companhia e a terceiros;
contratações diretas, de forma ilegal e injustificada, com infração aos princípios da isonomia, da moralidade, da legalidade, da impessoalidade, da regular licitação e da obtenção da melhor oferta, contribuindo para a materialização de pagamentos ilegais a terceiros no decorrer dos contratos; e
compartilhamento de informações sigilosas ou restritas com as empresas integrantes do cartel, de forma determinante para o direcionamento dos certames licitatórios e para a redução dos descontos nos preços dos certames, configurando, assim, a direta relação com o esquema de pagamentos ilícitos a terceiros no decorrer dos contratos.
O Sr. Pedro José Barusco Filho, então Gerente Executivo de Engenharia, de forma resumida, utilizou-se do cargo para permitir a ocorrência das fraudes às licitações conduzidas pela Petrobras, privilegiando as empresas cartelizadas, antecipando o investimento em projetos imaturos e permitindo a contratação de serviços por valores acima daqueles que seriam praticados em um ambiente competitivo. Evidentemente, o responsável poderia, em razão do cargo que ocupava, ter evitado a ocorrência das fraudes por mais de uma década, caso não estivesse envolvido em tais fraudes e não estivesse recebendo valores indevidos que ele próprio assumiu ter recebido.
No ponto, vale resgatar alguns trechos da representação no qual é tratada a participação do Sr. Pedro José Barusco Filho, inclusive citadas por ele mesmo (peça 66, p. 11) . No primeiro, o Sr. Alberto Youssef, em seu interrogatório na ação penal 5026212-82.2014.404.7000 (peça 23, p. 38, linhas 37-49) , detalhou como era acertado o vencedor do certame previamente à licitação:
Ministério Público Federal: - O senhor pode afirmar então que elas se reuniam? Os executivos dessas empresas confidenciaram alguma vez pro senhor essas reuniões? 
Interrogado: - Sim, com certeza. 
Ministério Público Federal: - E, e como funcionava daí, depois que elas definissem a empresa que seria a vencedora pra um determinado certame, elas passavam esse nome pro senhor ou ao senhor Paulo Roberto Costa? 
Interrogado: - Era entregue uma lista das empresas que ia participar do certame e nessa lista já era dito quem ia ser, quem ia ser a vencedora. Essa lista era repassada pro Paulo Roberto Costa. (grifos acrescidos) 
Ministério Público Federal: - Em qual momento era repassada essa lista? 
Interrogado: - Logo que, que ia se existir os convites. 
Ministério Público Federal: - Abriu o certame, a lista já era passada?
Interrogado: - Sim.
Em relação ao pagamento de propinas, cite-se os seguintes trechos constantes da representação (peça 66, p. 12-13) :
Sr. Pedro José Barusco Filho - Termo de Colaboração n. 2 (peça 17, p. 2) :
 (...) QUE durante o período em que trabalhou com RENATO DE SOUZA DUQUE, principalmente as empresas do chamado "cartel" pagavam propina e o declarante gerenciava o pagamento de tais propinas também em favor RENATO DE SOUZA DUQUE; QUE dentre as empresas do "cartel" o declarante cita a título exemplificativo a CAMARGO CORREA, a ANDRADE GUTIERREZ, a ODEBRECHT, a OAS, a QUEIROZ GALVÃO, a ENGEVIX, a IESA, a MENDES JUNIOR, a MPE, a SETAL, a SKANSKA, a UTC, a PROMON e a GALVÃO ENGENHARIA; QUE essas empresas comporiam o "núcleo duro', sendo que havia outras também que eventualmente pagaram propina em contratos firmados com a PETROBRAS; (grifos nossos) 
Sr. Alberto Youssef - Termo de Interrogatório (peça 21, p. 37) :
Juiz Federal: - O senhor Paulo Roberto, que foi ouvido, ele mencionou que esse percentual seria de 3%, sendo 1% destinado ao PP. É 3% ou o senhor mencionou 1% mais 1%, o senhor pode me esclarecer? Interrogado: - Sempre se teve um entendimento que a Diretoria de Abastecimento era 1%, se a Engenharia cobrava mais que 1%, pra mim é novidade. Pra mim a Diretoria de Engenharia e Serviços também cobrava 1% e não 2. Se o doutor Paulo Roberto está dizendo que era 2, pode ser que ele soubesse mais do que eu. Eu sempre entendi que era 1% pra Diretoria de Engenharia e 1% pra Diretoria de Abastecimento. (grifos no original) 
Sr. Augusto Ribeiro de Mendonça - Neto Termo de Colaboração n. 2 - (peça 23, p. 6-7) :
 (...) QUE indagado sobre como se sustentava este esquema criminoso no âmbito da PETROBRÁS, se havia pagamento de propinas, afirma que existia "um acerto de comissões" entre as empresas do "CLUBE", vencedoras das licitações da PETROBRÁS, e os Diretores PAULO ROBERTO COSTA e RENATO DUQUE; (grifos nossos) 
47. Para que se tenha uma noção da ordem de grandeza dos altíssimos valores de propinas pagos aos referidos agentes, cumpre-se salientar que o Sr. Pedro Barusco, depois de firmar acordo de colaboração com o MPF, admitiu que recebeu em torno de 97 milhões de dólares de propina em decorrência do cargo que ocupava na Diretoria de Serviços da Petrobras e dos contratos que foram celebrados pelas empresas cartelizadas com a estatal (https://www2.camara.leg.br/camaranoticias/noticias/POLITICA/483027-EM-DEPOIMENTOS-AJUSTICA,-BARUSCO-ADMITIU-TER-RECEBIDO-US$-97-MILHOES-EM-PROPINA.html) .
 (...) 
51. Nesse sentido, citam-se as alegações do Sr. Pedro José Barusco Filho consignadas no Termo de Colaboração n. 5 (peça 16, p. 5) : 
 (...) QUE verificou que nas obras do COMPLEXO PETROQUÍMICO DO RIO DE JANEIRO - COMPERJ também houve ação do cartel, pois as mesmas empresas foram convidadas para os grandes pacotes, sendo que na primeira tentativa de licitação apresentaram preços excessivos e depois houve uma segunda licitação, isto é, a mesma "tática" utilizada na RNEST; (grifos nossos) 
 (...) 
86. Conforme consignado em seu Termo de Declarações n. 5 (peça 16, p. 6) , o Sr. Pedro José Barusco Filho afirma o seguinte: (
...) afirma que na licitação do HCC, do Comperj, as empresas do cartel ofertaram preços excessivos frente ao orçamento interno, mas nesse caso uma particularidade envolvendo a empresa a ALUSA, pois, na primeira licitação - o bid -, ela não conseguiu oferecer a proposta dentro do prazo e requereu prorrogação para tanto, mas mesmo assim não conseguiu; QUE na primeira licitação os preços foram absurdos e assim foi cancelada, abrindo-se uma semana para que as empresas oferecessem novos preços - rebid; QUE antes de abrir o rebid - nova licitação - o declarante manteve contato com LUIZ EDUARDO BARBOSA e MARIA, ambos da ALUSA, a pedido deles, salvo engano, os quais manifestaram o interesse em ganhar a licitação, sendo que o declarante disse "não venham com nada acima de R$ 1,5 bilhões, pois a intenção era "quebrar o cartel", "não ficar na mão do cartel"; QUE adotou essa postura, mesmo sendo beneficiário de propinas, uma vez que o cartel estava abusando dos preços; QUE com essa informação privilegiada, a ALUSA ofereceu proposta de R$ 1,4 bilhões aproximadamente e foi a vencedora do certame; QUE desse contrato da ALUSA foi acertado o pagamento de propina (...)  (grifos nossos) 
Em adição, na representação foi destacado que o MPF ofereceu denúncia contra executivos de diversas empresas por corrupção ativa em razão do oferecimento e promessa de pagamento de vantagens econômicas indevidas ao Sr. Pedro José Barusco Filho, em percentual incidente sobre o valor dos respectivos contratos firmados com a Petrobras para execução das obras da UCR e UHDT do Comperj (peça 66, p. 27 e 29) .
Há nos autos, provas suficientes de que o Sr. Pedro José Barusco Filho tinha ciência da existência e da atuação do cartel nas licitações da Petrobras. Além disso, foi por ele próprio confirmada a sua atuação para que as fraudes fossem perpetradas e, para isso, recebeu vantagens indevidas proporcionais aos valores dos contratos firmados entre as empresas envolvidas e a Petrobras.
Na representação ora em análise, transcorrido o prazo regimental fixado e tendo o responsável permanecido inerte, impõe-se que ele seja considerado revel, dando-se prosseguimento ao feito, de acordo com o art. 12, § 3º, da Lei 8.443/1992 e com o art. 202, § 8º, do Regimento Interno do TCU.
Diante da revelia do responsável e inexistindo elementos que permitissem concluir pela sua boa-fé, bem como não havendo outros elementos que afastassem a culpabilidade da sua conduta, a proposta natural seria de aplicação de multa e de sanção de inabilitação.
Não obstante, há que se considerar que o responsável firmou acordo de colaboração com o Ministério Público Federal, e considerar, ainda, o despacho emitido pelo então Exmo. Juiz Federal Sérgio Moro, da 13ª Vara Federal de Curitiba, no bojo da Petição 5054741-77.2015.4.04.7000/PR (relativo ao compartilhamento de termos, documentos e depoimentos) , segundo o qual não é possível a utilização de provas compartilhadas contra colaboradores, exceto visando o ressarcimento ao erário. 
Nessa linha, tendo por base os já referidos Acórdão 954/2019-TCU-Plenário, sob a relatoria do Exmo. Ministro Benjamin Zymler, e 1.279/2020-Plenário, da relatoria do Exmo. Ministro-Substituto André Luís de Carvalho, propõe-se considerar graves as condutas praticadas pelo Sr. Pedro José Barusco Filho em relação às fraudes ocorridas nas licitações do Comperj tratadas nestes autos, sobrestando, com fundamento no art. 157, caput, do Regimento Interno do TCU, o exercício do poder sancionatório desta Corte de Contas, enquanto comprovado o efetivo cumprimento do acordo de colaboração firmado com o Ministério Público Federal, com a suspensão da prescrição da pretensão punitiva do TCU, com fulcro no subitem 9.1.5 do Acórdão 1441/2016-TCU-Plenário, combinado com os arts. 87 da Lei 12.529/2011, e 4º, § 3º, da Lei 12.850/2013.
CONCLUSÃO
Os presentes autos visam avaliar a participação do Sr. Pedro José Barusco Filho nas fraudes cometidas às licitações das unidades UDAV, UHCC, UCR e UHDT do Comperj. 
Destacou-se, na seção "Histórico", a atuação do TCU nessas obras, que desde 2008, vem realizando auditorias anuais, chegando a apontar irregularidades como sobrepreço, contratação direta irregular e adoção de regime de execução contratual inadequado ou antieconômico.
Em razão de novas análises da unidade técnica contemplarem dados trazidos pela Operação Lava Jato, com robustas provas de cartelização entre as empresas e de conluio dessas com dirigentes da Petrobras, para fins de frustrar o caráter competitivo dos procedimentos licitatórios do Comperj e de obter vantagens indevidas, este Tribunal determinou, por meio do subitem 9.2.11 do Acórdão 632/2017-TCU-Plenário, a autuação de processo apartado para apuração das referidas fraudes. 
Instado a se manifestar nos autos em três oportunidades, e após o transcurso de aproximadamente doze meses, o Sr. Pedro José Barusco Filho permaneceu silente, apesar de devidamente notificado.
Considera-se que o responsável prestou informações em seu acordo de colaboração que foram úteis para as investigações e respectivas responsabilizações no âmbito das investigações conduzidas desta Corte. É fato que o responsável não acrescentou novas informações nestes autos. 
Entretanto, considerando: (i) as informações já prestadas, os benefícios para as investigações e a sua efetiva utilização para fundamentação da representação tratada neste processo; (ii) o Despacho emitido pelo então Exmo. Juiz Federal Sérgio Moro, da 13ª Vara Federal de Curitiba, no bojo da Petição 5054741-77.2015.4.04.7000/PR; e (iii) o entendimento manifestado por meio dos Acórdão 954/2019-TCU-Plenário, sob a relatoria do Exmo. Ministro Benjamin Zymler, e 1.279/2020-Plenário, da relatoria do Exmo. Ministro-Substituto André Luís de Carvalho, propõe-se considerar revel o Sr. Pedro José Barusco Filho, bem como graves as condutas por ele praticadas em relação às fraudes tratadas nestes autos, sobrestando-se, com fundamento no art. 157, caput, do Regimento Interno do TCU, o exercício do poder sancionatório desta Corte de Contas, enquanto comprovado o efetivo cumprimento do acordo de colaboração firmado com o Ministério Público Federal, com a suspensão da prescrição da pretensão punitiva do TCU, com fulcro no subitem 9.1.5 do Acórdão 1441/2016-TCU-Plenário, combinado com os arts. 87 da Lei 12.529/2011 e 4º, § 3º, da Lei 12.850/2013.
Registra-se que a proposta formulada não representa a utilização de provas contra pessoa física que firmou acordo de colaboração, pois tais provas não estão sendo utilizadas para sancionar o colaborador. Anota-se que, salvo melhor juízo, o que se pretendeu no Despacho do então Exmo. Juiz Federal Sérgio Moro foi amplificar a eficácia dos acordos de colaboração, fortalecer o instituto da colaboração premiada e proteger o colaborador contra sanções excessivas. A proposta ora formulada não afeta tais objetivos na medida em que, tão-somente, reconhece a responsabilidade pela prática de atos que já são de conhecimento público e que já foram objeto de ações e/ou decisões no âmbito cível, criminal e do controle externo. O poder sancionatório desta Corte deixa de ser exercido contra o responsável colaborador enquanto ele estiver cumprindo os compromissos assumidos no acordo.
Em razão destes autos ter sido constituído a partir de Auditoria (TC 010.816/20178) para análise em apartado das manifestações do responsável, e de este apartado se tratar de mera estratégia processual para atender à razoável duração do processo que o caso requer, propõe-se ainda que, quando do encerramento do presente processo, ele seja apensado ao processo TC 010.816/20178.
PROPOSTA DE ENCAMINHAMENTO
Diante do exposto, submetem-se os autos à consideração superior, propondo ao Tribunal:
conhecer da presente representação, por atender aos requisitos legais e regimentais de admissibilidade, para, no mérito, considerá-la procedente;
com fundamento no art. 12, § 3º, da Lei 8.443/1992 c/c o art. 202, § 8º, do Regimento Interno do TCU, considerar revel o Sr. Pedro José Barusco Filho;
com fundamento no art. 60 da Lei 8.443/1992, considerar graves as condutas praticadas pelo Sr. Pedro José Barusco Filho, sobrestando, com fundamento no art. 157, caput, do Regimento Interno do TCU, o exercício do poder sancionatório desta Corte de Contas, enquanto comprovado o efetivo cumprimento do acordo de colaboração firmado com o Ministério Público Federal;
suspender a prescrição da pretensão punitiva desta Corte de Contas, com relação aos fatos designados em análise neste processo, até que haja manifestação do órgão signatário do acordo de colaboração especificado no item anterior quanto ao cumprimento ou descumprimento das obrigações pactuadas pelo Sr. Pedro José Barusco Filho, com fulcro no subitem 9.1.5 do Acórdão 1441/2016-TCU-Plenário, combinado com os arts. 87 da Lei 12.529/2011 e 4º, § 3º, da Lei 12.850/2013;
dar ciência do acórdão que vier a ser proferido:
i. ao Ministério Público Federal no Paraná;
ii. à 13º Vara Federal de Curitiba/PR;
iii. à Diretoria de Governança, Risco e Conformidade da Petrobras (GRC) ;
iv. à Controladoria-Geral da União (CGU) ;
v. à Advocacia-Geral da União (AGU) .
determinar o apensamento, quando do encerramento destes autos, ao processo de Auditoria (TC 010.816/20178) , com vista à consolidação das decisões proferidas.
O Ministério Público junto ao TCU, representado nos autos pela Procuradora-Geral Cristina Machado da Costa e Silva, assim se pronunciou:
	Trata-se de processo de representação, constituído por meio do Despacho do Ministro Vital do Rêgo à peça 1, prolatado no TC Processo 010.816/2017-8, processo apartado constituído para verificar a ocorrência de fraudes em licitações conduzidas pela Petrobras relacionadas às obras de construção e montagem das UDAV, UHCC, UCR e UHDT, do Complexo Petroquímico do Rio de Janeiro (Comperj) , em atendimento ao subitem 9.2.11 do Acórdão 632/2017-TCU-Plenário (TC-Processo 009.834/2010-9) .
2.	Autorizada a constituição de processos apartados, de natureza "representação", para análise da manifestação de cada responsável ouvido no TC Processo 010.816/2017-8, cuidam estes autos especificamente das condutas imputadas ao Senhor Pedro José Barusco Filho, então Gerente Executivo de Engenharia, no cometimento de possíveis fraudes às licitações das Unidades supra mencionadas do Comperj (cf. peça 66) .
3.	Na peça 82, consta instrução elaborada pela SeinfraOperações, subdividida em duas partes: i) histórico da atuação do TCU em fiscalizações nas obras do Comperj, nos períodos anterior à deflagração da "Operação Lava-Jato" e posterior à referida Operação; e ii) exame técnico das condutas, provas e responsabilidade do Senhor Pedro José Barusco Filho pelos ilícitos apurados no TC Processo 010.816/2017-8.
4.	A seguinte irregularidade foi objeto de audiência do responsável:
- Viabilizar a atuação do cartel e contribuir para a fraude às licitações do Comperj que precederam a contratação da execução das obras de construção e montagem das Unidades de Destilação Atmosférica e a Vácuo (UDAV) , Hidrocraqueamento Catalítico (UHCC) , Unidade de Coqueamento Retardado (UCR) e Hidrotratamento de Destilados Médios (UHDT) , no bojo de esquema criminoso conduzido, pelo menos, de 2003 a 2014, a partir das seguintes condutas ilícitas:
a) utilização da prevalência hierárquica e funcional para, deliberadamente, facilitar o funcionamento do cartel e o direcionamento das contratações em favor das empresas cartelizadas, incorrendo em fraude às licitações;
b) aprovação consciente, por meio de culpa in eligendo, de comissões de licitações notadamente complexas pela alocação de componentes sabidamente inexperientes, com prejuízo para a aplicação do princípio fundamental da seleção da melhor proposta e, em consequência, com a facilitação do esquema fraudulento para o direcionamento das licitações;
c) inclusão ou exclusão ilegal de empresas cartelizadas, nos certames, para direcioná-los em favor das empreiteiras ou consórcios de empreiteiras selecionados pelo cartel, caracterizando a conduta pessoal definitiva para o direcionamento das licitações e, consequentemente, o posterior pagamento ilegal de numerários a funcionários da companhia e a terceiros;
d) contratações diretas, de forma ilegal e injustificada, com infração aos princípios da isonomia, da moralidade, da legalidade, da impessoalidade, da regular licitação e da obtenção da melhor oferta, contribuindo para a materialização de pagamentos ilegais a terceiros no decorrer dos contratos; e
e) compartilhamento de informações sigilosas ou restritas com as empresas integrantes do cartel, de forma determinante para o direcionamento dos certames licitatórios e para a redução dos descontos nos preços dos certames, configurando, assim, a direta relação com o esquema de pagamentos ilícitos a terceiros no decorrer dos contratos.
5.	O TCU remeteu três ofícios ao Senhor Pedro José Barusco Filho no curso de doze meses, instando-o a se manifestar acerca das fraudes nos empreendimentos do Comperj, tendo autorizado duas prorrogações de prazo para resposta. Não obstante esse esforço, o responsável permaneceu silente, sendo o caso de considerá-lo revel, nos termos do art. 12, § 3.º, da Lei n.º 8.443/1992.
6.	A Unidade Técnica demonstrou, mediante transcrição de trechos da instrução da peça 66, haver provas suficientes de que o Senhor Pedro José Barusco Filho tinha ciência da existência e da atuação do cartel nas licitações da Petrobras. Some-se ainda que o próprio responsável confirmou sua atuação na perpetração das fraudes, com recebimento de vantagens indevidas proporcionais aos valores dos contratos firmados entre as empresas envolvidas e a Petrobras.
7.	Em primeira análise, a SeinfraOperações concluiu que a proposta natural seria de aplicação de multa e de sanção de inabilitação para o exercício de cargo em comissão e função de confiança ao responsável. No entanto, ponderou essa proposta com a circunstância de o responsável ter firmado acordo de colaboração premiada com o Ministério Público Federal, tendo prestado informações úteis e benéficas para as investigações conduzidas pelo TCU nas fraudes no Comperj.
8.	Além disso, fez alusão a outros dois fatos também relevantes: i) existência do Despacho emitido pelo então Exmo. Juiz Federal Sérgio Moro, da 13.ª Vara Federal de Curitiba, no bojo da Petição n.º 5054741-77.2015.4.04.7000/PR, segundo o qual não é possível a utilização de provas compartilhadas contra colaboradores, exceto visando o ressarcimento ao erário; e ii) entendimentos adotados pelo Tribunal nos Acórdão 954/2019-TCU-Plenário (Rel. Min. Benjamin Zymler) e n.º 1.279/2020-TCU-Plenário (Rel. Min. André Luís de Carvalho) , processos que trataram, respectivamente, de fraudes às licitações na Refinaria Abreu e Lima (Rnest) e na Refinaria Presidente Getúlio Vargas (Repar) , cujas soluções poderiam ser aproveitadas no caso que se aprecia.
9.	Em face dessas peculiaridades, a Unidade Instrutiva adaptou sua proposta conforme o teor abaixo.
	a) conhecer da presente representação, por atender aos requisitos legais e regimentais de admissibilidade, para, no mérito, considerá-la procedente;
	b) com fundamento no art. 12, § 3º, da Lei 8.443/1992 c/c o art. 202, § 8º, do Regimento Interno do TCU, considerar revel o Sr. Pedro José Barusco Filho;
	c) com fundamento no art. 60 da Lei 8.443/1992, considerar graves as condutas praticadas pelo Sr. Pedro José Barusco Filho, sobrestando, com fundamento no art. 157, caput, do Regimento Interno do TCU, o exercício do poder sancionatório desta Corte de Contas, enquanto comprovado o efetivo cumprimento do acordo de colaboração firmado com o Ministério Público Federal;
	d) suspender a prescrição da pretensão punitiva desta Corte de Contas, com relação aos fatos designados em análise neste processo, até que haja manifestação do órgão signatário do acordo de colaboração especificado no item anterior quanto ao cumprimento ou descumprimento das obrigações pactuadas pelo Sr. Pedro José Barusco Filho, com fulcro no subitem 9.1.5 do Acórdão 1441/2016-TCU-Plenário, combinado com os arts. 87 da Lei 12.529/2011 e 4º, § 3º, da Lei 12.850/2013;
	e) dar ciência do acórdão que vier a ser proferido:
i. ao Ministério Público Federal no Paraná;
ii. à 13º Vara Federal de Curitiba/PR;
iii. à Diretoria de Governança, Risco e Conformidade da Petrobras (GRC) ;
iv. à Controladoria-Geral da União (CGU) ;
v. à Advocacia-Geral da União (AGU) .
	f) determinar o apensamento, quando do encerramento destes autos, ao processo de Auditoria (TC Processo 010.816/2017-8) , com vista à consolidação das decisões proferidas.
10.	O eminente Relator, Ministro Vital do Rêgo, considerando a relevância da matéria tratada neste feito, enviou os autos a este Ministério Público de Contas para colheita de manifestação, nos termos do art. 62, inciso III, do Regimento Interno/TCU (cf. Despacho à peça 85) .
11.	Considera-se que o presente processo contempla três questões a serem respondidas: i) possibilidade de o TCU utilizar informações de acordo de colaboração premiada em processo em que o agente celebrante seja responsável, e os efeitos das colaborações nas sanções do controle externo; ii)  análise entre as opções de sobrestar o julgamento do processo ou de aplicar antecipadamente as sanções, enquanto o TCU aguarda o responsável cumprir suas obrigações no acordo de colaboração; e iii) possibilidade de suspensão da prescrição da pretensão punitiva do TCU até manifestação do órgão responsável pela celebração do acordo de colaboração premiada.
12.	Com relação à primeira questão (possibilidade de o TCU utilizar informações de acordo de colaboração premiada em processo em que o agente celebrante seja responsável e os efeitos das colaborações nas sanções do controle externo) , o Tribunal tem sido favorável a incorporar, no exercício de suas competências, documentos, provas, indícios ou outros elementos que o colaborador apresente a órgãos estatais externos, pelas vias legais permitidas, se forem eles úteis e benéficos à jurisdição de contas.
13.	Remetidas as informações ao TCU, não há impeditivo à utilização das provas compartilhadas no processo de controle externo, exigindo-se apenas citação/audiência prévia dos gestores para manifestação sobre seu conteúdo. Além de elementos e documentos oriundos de acordos de colaboração premiada celebrados com base na Lei n.º 12.850/2013, o Tribunal admite provas provenientes de acordos de leniência, inquéritos policiais, denúncias, ações penais em curso ou finalizadas, processos disciplinares, e até interceptações telefônicas e outros documentos protegidos por sigilo.
14.	O compartilhamento é válido mesmo se a prova na outra instância for apresentada por colaborador que seja responsável em processo do TCU. Nesse sentido, por meio do Acórdão 1411/2017-TCU-Plenário (Rel. Min. Augusto Sherman) , decidiu o TCU que  a celebração de acordos de colaboração premiada, ainda que contenham cláusula de vedação ao compartilhamento de provas neles produzidas para utilização nas esferas cível e administrativa em prejuízo do colaborador, não afasta as competências constitucionais e legais do TCU e, portanto, não impede que o Tribunal proceda à citação do colaborador, com fundamento em tais provas, para que responda por eventuais danos causados ao erário.
15.	Regra geral, ajustes celebrados por outras instâncias não subordinam a atuação do TCU, que se mantém livre para apreciar e valorar as provas compartilhadas de acordo com os objetivos dos processos de sua alçada. Contudo, em prestígio à coerência e integridade da atuação estatal, a celebração de acordo de colaboração premiada com outros órgãos pode ser considerada como circunstância atenuante na aplicação de sanções pelo TCU.
16.	Para fins de dosimetria, ou mesmo afastamento integral das sanções, deve ser avaliado se as irregularidades tratadas no processo do TCU, conexas às condutas dos colaboradores, estiveram ou não abrangidas no escopo do acordo de colaboração. Quanto a esse aspecto, há decisões que fixaram que a atenuação da sanção de controle externo seria admitida em caso de ausência de provas produzidas pelo Tribunal, sendo decisivas para a comprovação das irregularidades as informações coletadas no bojo do acordo. O enunciado abaixo da Jurisprudência Selecionada exprime tal posicionamento.
Em processo que analisa a possibilidade de aplicação de sanção pelo TCU, é cabível o seu sobrestamento relativamente a responsável que tenha celebrado acordo de colaboração, ou instrumento similar, junto a outras instâncias de investigação, quando ausentes provas autônomas àquelas obtidas mediante o acordo. (Acórdão 1690/2020-TCU-Plenário e n.º 1.310/2021-TCU-Plenário, ambos relatados pelo Ministro Benjamin Zymler) 
17.	Outros precedentes concluíram que mesmo quando as informações do acordo de colaboração não forem utilizadas para a instrução do processo de controle externo, o mero fato de sua celebração, que retrata uma postura colaborativa com o Poder Público, pode ser considerado como circunstância atenuante para fins de responsabilização da pessoa colaboradora perante o TCU (ver Acórdão 1527/2019-TCU-Plenário, Rel. Min. Benjamin Zymler; e Acórdão 3016/2020-TCU-Plenário, Rel. Min. Augusto Sherman) .
18.	Independentemente do entendimento adotado, se o colaborador, em dada situação concreta, tiver sua responsabilização atenuada no TCU em função de sua contribuição junto a outro órgão, há de se endossar que tais efeitos cingem-se às sanções previstas na Lei n.º 8.443/1992 (no caso de pessoa física colaboradora, multas dos arts. 57 e 58, e inabilitação para o exercício de cargo em comissão ou função de confiança no âmbito da Administração Pública do art. 60) , mas não alcança o dever de ressarcir o erário por eventual dano causado pelo colaborador.
19.	Para os casos de acordo de leniência, essa regra está contida no art. 16, § 3.º, da Lei n.º 12.846/2013, que estabelece que a pessoa jurídica celebrante do acordo não ficará eximida da obrigação de reparar integralmente o dano causado. Embora os institutos do acordo de leniência e de colaboração premiada sejam distintos, sua teleologia se assemelha. A celebração de um ou outro não pode servir de salvo conduto para que o agente não responda pelo dano a que deu causa.
20.	Em confirmação a essa tese, a SeinfraOperações lembrou do Despacho emitido pelo então Juiz Federal Sérgio Moro, da 13.ª Vara Federal de Curitiba, no bojo da Petição n.º 5054741-77.2015.4.04.7000/PR, que não viu óbice à utilização de provas compartilhadas contra os colaboradores se for para ressarcimento do erário.
21.	A jurisprudência do TCU também se alinha a esse posicionamento, permitindo, sob certas condições, a compensação de valores de débito com pagamentos realizados a outras instâncias a título de ressarcimento de danos.
Os pagamentos efetuados no âmbito dos acordos de leniência e de colaboração premiada, a título de ressarcimento de danos, multas de natureza indenizatória ou confiscos, podem ser considerados para amortização dos valores dos débitos imputados pelo TCU contra os responsáveis colaboradores, desde que configurada a identidade dos fatos geradores e do cofre credor. (Acórdão 462/2022-TCU-Plenário, Rel. Min. Benjamin Zymler; n.º 2.688/2020-TCU-Plenário, Rel. Min. André de Carvalho; e n.º 2.619/2019-TCU-Plenário, Rel. Min. Benjamin Zymler) 
22.	O mesmo conceito foi incorporado aos comandos abaixo do Acordo de Cooperação Técnica que entre si celebraram o MPF, a CGU, a AGU, o MJSP e o TCU em relação aos acordos de leniência da Lei n.º 12.846/2013.
- Quinto princípio (da atuação dos órgãos competentes em matéria de acordos de leniência) : da busca do consenso entre as SIGNATÁRIAS DO ACT quanto à apuração e eventual quitação de danos decorrentes de fatos abrangidos no acordo, sem prejuízo da obrigatoriedade do ressarcimento integral do dano pelos fatos e circunstâncias não abrangidos no acordo;
- Segundo pilar (dos acordos de leniência) : do ressarcimento ao erário dos valores apurados consensualmente, sem prejuízo da obrigatoriedade do ressarcimento integral do dano pelos fatos e circunstâncias não abrangidos no acordo de leniência;
23.	Voltando ao caso destes autos, percebe-se que a descoberta da irregularidade que ensejou a audiência do Senhor Pedro José Barusco Filho não decorreu de iniciativa do TCU, mas de confissão do conhecimento dos ilícitos vinda do próprio responsável, conforme se infere do trecho abaixo do Termo de Colaboração n.º 5, firmado entre a Polícia Federal/Ministério Público Federal e o ex-gerente da Petrobras (peça 18) .
	QUE verificou que nas obras do COMPLEXO PETROQUÍMICO DO RIO DE JANEIRO - COMPERJ também houve ação do cartel, pois as mesmas empresas foram convidadas para os grandes pacotes, sendo que na primeira tentativa de licitação apresentaram preços excessivos e depois houve uma segunda licitação, isto é, a mesma "tática" utilizada na RNEST; QUE no COMPERJ os grandes pacotes de obras começaram a ser negociados com essas grandes empresas do cartel, com valores muito próximo ao limite superior, mas houve iniciativa interna de convidar outras empresas para inibir as ações do cartel;
24.	Desse modo, considerando a participação direta e efetiva do Senhor Pedro José Barusco Filho no desvelamento das irregularidades objeto destes autos, sendo ele próprio o agente público alvo de responsabilização, sua colaboração com a PF/MPF constitui circunstância atenuante de sua conduta ilícita, de modo que o Tribunal pode, sob as condições que ainda serão discutidas neste parecer, deixar de aplicar-lhe a multa prevista no art. 58, inciso II, da Lei n.º 8.443/1992, ou de inabilitá-lo para o exercício de cargo em comissão ou função de confiança, nos termos do art. 60 da mesma Lei.
25.	Com relação à segunda questão, análise entre as opções de sobrestar o julgamento do processo ou de aplicar antecipadamente as sanções, enquanto o TCU aguarda o responsável cumprir suas obrigações no acordo de colaboração, trata-se de definir qual o encaminhamento mais adequado e coerente com a sistemática processual do Tribunal em casos como o ora observado.
26.	Pela primeira opção, o Tribunal determina que a apreciação da participação do colaborador na irregularidade que conduziu à audiência seja sobrestada, com fundamento no art. 157, caput, do Regimento Interno, até a demonstração de cumprimento, por parte do agente, do acordo de colaboração premiada firmado com a instância competente.
27.	Na segunda opção, o Tribunal aplica a sanção que entender cabível (multa e/ou inabilitação) , em decisão de mérito, antes do cumprimento das cláusulas do acordo de colaboração, com eventual atenuação e/ou redução das penas como prêmio para o colaborador.
28.	No Voto do Acórdão 954/2019-TCU-Plenário (Representação para apurar a participação do Sr. Paulo Roberto Costa em supostas fraudes ocorridas nas licitações para implantação da Rnest; Rel. Min. Benjamin Zymler) , mencionado pela SeinfraOperações, destaca-se o trecho que justificou a adoção da primeira opção.
62. Retomando ao presente caso, a eventual extinção da ação punitiva do TCU, contudo, somente deve ocorrer, após a comprovação de que o colaborador cumpriu as obrigações acertadas no acordo que assinou com o Ministério Público. Isso porque, o eventual descumprimento dos deveres pactuados ensejaria a perda dos benefícios consignados no respectivo termo de colaboração e permitiria, por conseguinte, a utilização das provas produzidas no âmbito criminal para a condenação do responsável.
63. Sendo assim, pedindo vênias por divergir dos pareceres anteriores, julgo adequado sobrestar, com fundamento no art. 157, caput, do Regimento Interno do TCU, a apreciação da participação do Sr. Paulo Roberto Costa nas fraudes ocorridas nas licitações para a contratação das Tubovias de Interligações, da Unidade de Coqueamento Retardado (UCR) , da Unidade de Hidrotratamento de Diesel e de Nafta (UHDT) , da Unidade de Geração de Hidrogênio (UGH) e da Unidade de Destilação Atmosférica (UDA) e das obras de terraplenagem, da Rnest, admitidas por ele, até a demonstração de houve o efetivo cumprimento do acordo de colaboração que ele firmou com o Ministério Público Federal.
64. Tal opção guarda coerência com o decido pelo juízo penal, na sentença preferida na Ação Penal nº 503652823.2015.4.04.7000/PR, já mencionada (peça 9) :
[...]
65. Dessa forma, somente após a demonstração do cumprimento do acordo, será possível a expedição de decisão decretando a extinção da ação punitiva do TCU em favor do infrator, na linha do que dispõe o art. 86, § 4º, inciso I, da Lei 12.529/2011, em intepretação extensiva.
29.	O item 9.1 do Acórdão 954/2019-TCU-Plenário foi assim prolatado:
9.1. sobrestar, com fundamento no art. 157, caput, do Regimento Interno do TCU, a apreciação da participação do Sr. Paulo Roberto Costa na fraude ocorrida nas licitações para a contratação das Tubovias de Interligações, da Unidade de Coqueamento Retardado (UCR) , da Unidade de Hidrotratamento de Diesel e de Nafta (UHDT) , da Unidade de Geração de Hidrogênio (UGH) e da Unidade de Destilação Atmosférica (UDA) e das obras de Terraplenagem, da Rnest, até a demonstração de que ele cumpriu suas obrigações no acordo de colaboração premiada celebrado com o Ministério Público Federal;
30.	Naqueles autos (TC Processo 013.395/2017-3) , o auditor da SeinfraOperações concluiu ter sido comprovada a ocorrência da irregularidade imputada ao interessado. Ao sopesar a gravidade das ocorrências com o fato de o ex-Diretor de Abastecimento [Paulo Roberto Costa] ter celebrado acordo de colaboração premiada com o MPF, o auditor, secundado pelo diretor, propôs inabilitar o responsável para o exercício de cargo em comissão ou função de confiança por 5 anos e 4 meses, com fundamento no art. 60 da Lei n.º 8.443/1992. O MPTCU, representado pelo Subprocurador-Geral Paulo Soares Bugarin, concordou com os fundamentos da análise do auditor, porém propôs outra dosimetria da pena (inabilitação pelo período de 14 anos, 2 meses e 20 dias) . Tal solução de antecipação da pena, que não foi acolhida pelo Relator, é um exemplo da segunda opção acima.
31.	Na justificativa da dosimetria da pena, o auditor instrutor do TC Processo 013.395/2017-3 propôs aplicar uma redução de 1/3 na sanção de inabilitação do responsável colaborador, sob a motivação abaixo (peça 123, p. 19) .
	Embora tenha prestado colaboração à Justiça Federal, Paulo Roberto Costa não admitiu seus atos ante o TCU, ou seja, não se pode dar a ele o mesmo tratamento dado a quem admita, como foi o caso de Pedro José Barusco Filho, TC Processo 013.397/2017-6. Naqueles autos, a proposta foi de redução de 2/3 da sanção, por aplicação analógica do §2º do art. 16 da Lei 12.846/2013. Para o presente caso, propõe-se, portanto, uma atenuação do fator redutor. 
32.	No caso do Acórdão 1279/2020-TCU-Plenário (Representação em face das evidências de fraudes às licitações nas obras da Repar, que teve audiência dos colaboradores Paulo Roberto Costa e Pedro José Barusco Filho; Rel. Min. André Luís de Carvalho) , também mencionado pela SeinfraOperações, a deliberação foi aprovada com o seguinte item:
9.4. considerar, preliminarmente, graves as infrações cometidas por Paulo Roberto Costa e Pedro José Barusco Filho, nos termos do art. 60 da Lei nº 8.443, de 1992, e do art. 270, § 1º, do RITCU, em face da eventual possibilidade de inabilitar os referidos responsáveis para o exercício de cargo em comissão e de função de confiança pelo período de 8 (oito) anos na administração federal, nos termos do art. 60 da Lei nº 8.443, de 1992, e do art. 270 do RITCU; suspendendo, todavia, a subsequente execução dessa medida e a correspondente prescrição da pretensão punitiva do TCU em favor dos aludidos colaboradores, diante do subjacente respeito aos acordos firmados judicialmente com o Ministério Público Federal;
33.	Nessa decisão, verifica-se que foi utilizada uma técnica distinta do sobrestamento do julgamento ou da apreciação do processo (art. 157 do Regimento Interno) , já que o acórdão fixou o prazo de inabilitação dos referidos responsáveis para o exercício de cargo em comissão e de função de confiança (em 8 anos) , mas determinou que a execução da medida fosse suspensa em deferência aos acordos firmados pelos colaboradores com o MPF.	
34.	Em nosso entendimento, das duas opções levantadas, mostra-se mais consentâneo com as normas procedimentais do TCU que o processo seja sobrestado em relação aos responsáveis que tenham celebrado acordo com outro órgão, evitando-se que se antecipe o julgamento de mérito, ainda que se cogite adotar sanções premiais em benefício do colaborador.
35.	Ao sobrestar o julgamento do processo, o Tribunal terá melhores condições de avaliar, a posteriori, o nível de comprometimento do colaborador com o cumprimento das obrigações pactuadas, e assim decidir, com elementos mais sólidos, pela conveniência e oportunidade de aplicação das sanções ou pelo arquivamento do processo sem imputação de pena.
36.	A antecipação do juízo de mérito, com a fixação do quantum da multa ou da inabilitação, exclui da apreciação do julgador a possibilidade de aquilatar o comportamento real do colaborador em relação aos compromissos assumidos perante o Estado. Saliente-se que na aplicação de sanções deve-se avaliar sempre as circunstâncias fáticas do caso concreto, evitando-se decisões com base em elementos abstratos.
37.	Retirado o sobrestamento, o Tribunal poderá sopesar com acuidade, em cada caso, os aspectos influenciadores da dosimetria das sanções. Embora não haja na legislação aplicável ao TCU um rol taxativo de agravantes e atenuantes para a fixação das penas, a jurisprudência indica diversos critérios a serem observados, como explicam os enunciados abaixo.
- A dosimetria da multa aplicada pelo TCU - respeitados os limites fixados na sua Lei Orgânica e no seu Regimento Interno e observados os princípios da razoabilidade e da proporcionalidade - deve ser orientada, a cada caso, por critérios como: o nível de gravidade dos ilícitos apurados; a valoração das circunstâncias fáticas e jurídicas; a materialidade envolvida; o grau de culpabilidade dos responsáveis; a isonomia de tratamento com casos análogos. (Acórdão 1882/2021-TCU-Plenário; Rel. Min. Aroldo Cedraz) 
- Na aplicação de sanções, o TCU deve considerar a natureza e a gravidade da infração, os danos que dela provieram para a Administração Pública, as circunstâncias agravantes ou atenuantes e os antecedentes do agente, nos termos do art. 22, § 2º, do Decreto-lei 4.657/1942 (Lei de Introdução às Normas do Direito Brasileiro) . (Acórdão 2463/2019-TCU-Primeira Câmara; Rel. Min. Bruno Dantas) 
38.	O art. 22 da Lei de Introdução às normas do Direito Brasileiro (Decreto-Lei n.º 4.657/1942) positivou os critérios para aplicação de sanções aos administrados. 
Art. 22.  Na interpretação de normas sobre gestão pública, serão considerados os obstáculos e as dificuldades reais do gestor e as exigências das políticas públicas a seu cargo, sem prejuízo dos direitos dos administrados. 
[...]
§ 2º Na aplicação de sanções, serão consideradas a natureza e a gravidade da infração cometida, os danos que dela provierem para a administração pública, as circunstâncias agravantes ou atenuantes e os antecedentes do agente.
39.	Há ainda a possibilidade de se considerar na dosimetria o fornecimento de informações pelo colaborador, como se extrai do entendimento abaixo do Sumário do Acórdão 483/2017-TCU-Plenário (Rel. Min. Bruno Dantas) .
2. Além do nível de gravidade dos ilícitos, da materialidade envolvida, do grau de culpabilidade do agente e das circunstâncias do caso concreto, o Tribunal pode considerar na dosimetria da pena o fornecimento de informações que venham a contribuir com as apurações e o reconhecimento da participação nos ilícitos.
40.	Note-se que o comportamento do agente na fase de execução do acordo de colaboração revela sua boa-fé processual. Os excertos abaixo do Voto do Acórdão 2677/2018-TCU-Plenário (Rel. Min. Benjamin Zymler) trataram da consideração da boa-fé processual na mitigação das sanções a serem aplicadas pelo TCU.
Além de prestigiar a decisão do d. Juízo da 13ª Vara Federal de Curitiba, que estabeleceu condicionantes ao uso das provas compartilhadas oriundas de acordos de colaboração premiada, observo que tais responsáveis apresentaram comportamento post factum compatíveis ao que se espera de um colaborador, especialmente sua boa-fé processual. A boa-fé processual, positivada nos arts. 5º e 6º do Código de Processo Civil (Lei 13.105/2015) , impõe obrigação, aos litigantes e a todos os demais participantes do processo, de agir de acordo com as normas processuais, a ética e os valores insculpidos no ordenamento jurídico, de forma a contribuir para o exercício da atividade jurisdicional, de modo justo, efetivo e célere.
[...]
Corroboro com as informações acima. É inegável que as colaborações desses dois responsáveis estão entre as principais evidências utilizadas pelo TCU nos processos em que se apuram irregularidades nas obras da Rnest.
Em acréscimo às considerações que realizei no tópico anterior, ao isentar a Construtora Odebrecht e seus ex-executivos da pena da multa capitulada no art. 57 da Lei 8.443/1992, avalio que o comportamento da parte no curso do processo, ou seja, a sua boa-fé processual, pode ser computada na dosimetria das sanções a serem aplicadas por conta dos ilícitos cometidos. É certo que subsiste espaço mais amplo de discricionariedade atribuído à autoridade competente para aplicar sanções administrativas.
Além de não vedada pelas normas processuais, a consideração da boa-fé processual pelo julgador de contas pode ser fundamentada no princípio da equidade e nas disposições do Código Penal pertinentes à aplicação da pena, aplicadas por analogia nos processos de controle externo.
41.	Portanto, dadas as características do presente caso, há fundamento lógico para que a apreciação dos fatos irregulares atribuídos ao Senhor Pedro José Barusco Filho seja sobrestada, de modo que eventual necessidade de apenação por multa e/ou inabilitação do ex-gerente da Petrobras seja decidida após o Tribunal ser cientificado do grau de cumprimento das obrigações acertadas no acordo de colaboração. Essa avaliação dependerá de o TCU realizar acompanhamento da execução do acordo junto ao órgão celebrante.
42.	Com relação à terceira questão, possibilidade de suspensão da prescrição da pretensão punitiva do TCU até manifestação do órgão responsável pela celebração do acordo de colaboração premiada, entendemos tratar-se de solução válida e adequada, conforme veremos.
43.	No retro mencionado Acórdão 954/2019-TCU-Plenário (Representação para apurar a participação do Sr. Paulo Roberto Costa em supostas fraudes ocorridas nas licitações para implantação da Rnest) , o TCU convalidou esse posicionamento, nos termos do item abaixo.
9.2. suspender a prescrição da pretensão punitiva desta Corte de Contas, com relação aos fatos designados em análise neste processo, até que haja manifestação do órgão signatário do acordo de colaboração especificado no item anterior quanto ao cumprimento ou descumprimento das obrigações pactuadas pelo Sr. Paulo Roberto Costa, com fulcro no subitem 9.1.5 do Acórdão 1441/2016-TCU-Plenário;
44.	Em seu Voto, o eminente Relator, Ministro Benjamin Zymler, justificou a opção de aplicar o instituto da suspensão da prescrição nos seguintes termos:
68. À míngua de disposição legal a respeito do assunto, a suspensão da prescrição da pretensão punitiva do TCU, neste caso, pode ser fundamentada na interpretação extensiva do art. 87 da Lei 12.529/2011, novamente invocado como forma de dar coerência ao microssistema de combate a ilícitos contra a administração pública. Segue o texto do dispositivo:
"Art. 87. Nos crimes contra a ordem econômica, tipificados na Lei nº 8.137, de 27 de dezembro de 1990, e nos demais crimes diretamente relacionados à prática de cartel, tais como os tipificados na Lei nº 8.666, de 21 de junho de 1993, e os tipificados no art. 288 do Decreto-Lei nº 2.848, de 7 de dezembro de 1940 - Código Penal, a celebração de acordo de leniência, nos termos desta Lei, determina a suspensão do curso do prazo prescricional e impede o oferecimento da denúncia com relação ao agente beneficiário da leniência."
69. Com isso, cabe a declaração de suspensão da prescrição da pretensão punitiva desta Corte de Contas, até que haja manifestação do Ministério Público Federal, quanto ao cumprimento ou descumprimento das obrigações pactuadas no acordo de colaboração premiada celebrado com o Sr. Paulo Roberto Costa.
45.	Na ausência de norma específica que trate dos prazos prescricionais nos processos do TCU, pode-se fazer uso da analogia, de modo a colmatar a lacuna normativa com a aplicação de outro texto legal que regule hipótese semelhante.
46.	A Lei n.º 12.529/2011, mencionada no Voto acima, que dispõe sobre a prevenção e repressão às infrações contra a ordem econômica, é a que melhor se adéqua, no que tange à regulação da prescrição, ao modelo de atuação jurisdicional do TCU, em casos de responsabilização de pessoa colaboradora ou de empresa signatária de acordo de leniência.
47.	A uma, porque a formação de cartel constitui fato jurídico comum a reclamar tanto a atuação do órgão de defesa da concorrência (CADE) , quanto do órgão de controle externo (TCU) , respeitados os limites de atuação de cada instância. A duas, porque o art. 87 da referida lei determina que se suspenda o curso do prazo prescricional, na seara criminal, após a celebração do acordo de leniência de competência do CADE. Do ponto de vista finalístico, os efeitos ali pretendidos não diferem substancialmente dos objetivos perseguidos pelo direito administrativo sancionador. Em ambos os casos, assegura-se a aplicação da legislação penal e administrativa impedindo-se o avanço da prescrição enquanto não cumpridos os acordos de leniência ou de colaboração premiada.
48.	A suspensão/interrupção do prazo prescricional foi opção deliberada do legislador incluída na lei das organizações criminosas (Lei n.º 12.850/2013) , na lei anticorrupção (Lei n.º 12.846/2013) e na lei de infrações contra a ordem econômica (Lei n.º 12.529/2011) , para situações específicas reguladas por cada diploma, nos termos abaixo.
- Lei n.º 12.850/2013:
§ 3º [do Art. 4.º] O prazo para oferecimento de denúncia ou o processo, relativos ao colaborador, poderá ser suspenso por até 6 (seis) meses, prorrogáveis por igual período, até que sejam cumpridas as medidas de colaboração, suspendendo-se o respectivo prazo prescricional.
- Lei n.º 12.846/2013:
§ 9º [do Art. 16] A celebração do acordo de leniência interrompe o prazo prescricional dos atos ilícitos previstos nesta Lei.
- Lei n.º 12.529/2011: 
§ 2º [do Art. 46] Suspende-se a prescrição durante a vigência do compromisso de cessação ou do acordo em controle de concentrações.
49.	Diante dessas ponderações, justifica-se que o TCU, para preservar a eficácia futura de suas deliberações, determine que seja suspensa a prescrição da pretensão punitiva em relação aos fatos ilícitos imputados ao Senhor Pedro José Barusco Filho, na linha do que propõe a Unidade Técnica, até que haja manifestação definitiva do órgão signatário do acordo de colaboração premiada quanto ao cumprimento ou descumprimento das obrigações pactuadas pelo responsável.
50.	Na instrução da peça 66 (pp. 43-44) , a SeinfraOperações concluiu não ter ocorrido a prescrição da pretensão punitiva no que respeita aos atos fraudulentos das licitações do Comperj. Para tanto, admitiu válidos e aplicáveis os critérios do Acórdão 1441/2016-TCU-Plenário, que fixou o entendimento de que a prescrição em processo de controle externo subordina-se ao prazo geral de dez anos indicado no art. 205 do Código Civil.
51.	Sobre o tema da prescrição, em recentes pareceres exarados nos processos de controle externo, após a tese firmada pelo Supremo Tribunal Federal no RE n.º 636.886 (Tema 899 da repercussão geral) , esta representante do Ministério Público de Contas tem defendido que seja adotado o regime previsto na Lei n.º 9.873/1999 como solução adequada para regular a prescrição para a atuação do Tribunal, até que sobrevenha norma específica, tanto por observar os parâmetros que preponderam no conjunto de normas do direito público, como por ser, também, a norma que já vem sendo utilizada pelo STF para reger a limitação temporal ao poder sancionador do TCU. Outrossim, entende-se que deva ser aplicado o mesmo marco normativo para as pretensões punitiva e de ressarcimento do dano ao erário.
52.	Em pesquisa ao portal do STF, verifica-se que foi certificado o trânsito em julgado da decisão tomada no RE n.º 636.886 em 5/10/2021. Portanto, se já era possível o julgamento imediato de causas sobre o tema do precedente firmado, independentemente da publicação ou do trânsito em julgado do "leading case", com a certidão mencionada acima o entendimento fixado pela Suprema Corte se consolida em definitivo.
53.	Cabe registrar que a prescrição e a decadência são matérias de ordem pública que podem ser arguidas em qualquer tempo e grau de jurisdição e, inclusive, ser reconhecidas de ofício pelo julgador, o que nos leva à convicção de que o novo entendimento veiculado pelo RE n.º 636.886 tem aplicação imediata a todos os processos em curso no TCU, independentemente da época da ocorrência dos fatos.
54.	A Lei n.º 9.873/1999 apresenta um prazo geral, de cinco anos (art. 1.º, caput) , e um prazo especial, previsto no art. 1.º, § 2.º, a saber: "quando o fato objeto da ação punitiva da Administração também constituir crime, a prescrição reger-se-á pelo prazo previsto na lei penal". Com relação a essa particular hipótese, registre-se o entendimento do STJ no sentido de que a pretensão punitiva da Administração Pública em relação a infração administrativa que também configura crime em tese somente se sujeita ao prazo prescricional criminal quando instaurada a respectiva ação penal (REsp 1116477/DF, Rel. Ministro TEORI ALBINO ZAVASCKI, PRIMEIRA TURMA, julgado em 16/08/2012, DJe 22/08/2012) .
55.	Há nos autos menção a quatro ações penais (n.º 5026212-82.2014.404.7000, peça 52; n.º 5083351-89.2014.4.04.7000/PR, peça 44; n.º 5036518-76.2015.4.04.7000/PR, peça 46; e n.º 5012331-04.2015.4.04.7000, peça 56) . Nesta quarta ação, o Senhor Pedro José Barusco Filho foi condenado, com trânsito em julgado, à pena de dezoito anos e quatro meses de reclusão (concurso material) , pelos crimes de corrupção passiva, lavagem de dinheiro e associação criminosa (peça 56, pp. 196-197 e 210) . Individualmente, as penas foram de nove anos de reclusão para a corrupção passiva, oito anos e quatro meses de reclusão para a lavagem de dinheiro, e um ano para a associação criminosa (peça 56, pp. 208-209) .
56.	Aplicando-se os critérios do Código Penal (arts. 109, inciso II, e 110) à situação corrente, verifica-se que o prazo prescricional a ser adotado é de dezesseis anos (prescrição relativa ao delito de maior pena entre os três acima) . Considerando que os contratos do Comperj objeto de fraude foram celebrados em 2010 (peça 66, pp. 43-44) , sendo este o termo a quo do prazo prescricional, não se operou no caso concreto o decurso do prazo previsto no art. 1.º, § 2.º, da Lei n.º 9.873/1999.
57.	Por fim, consideramos inapropriada para este momento a proposição da SeinfraOperações de considerar graves as condutas praticadas pelo Senhor Pedro José Barusco Filho, com fundamento no art. 60 da Lei n.º 8.443/1992. Ao nosso ver, a incidência desse dispositivo deverá ser avaliada na fase posterior ao exame do cumprimento do acordo de colaboração celebrado pelo responsável com a PF/MPF.
58.	Pelo exposto, esta representante do Ministério Público de Contas propõe:
	a) conhecer da presente representação, por atender aos requisitos legais e regimentais de admissibilidade, para, no mérito, considerá-la procedente;
	b) com fundamento no art. 12, § 3.º, da Lei n.º 8.443/1992, c/c o art. 202, § 8.º, do Regimento Interno/TCU, considerar revel o Senhor Pedro José Barusco Filho;
	c) sobrestar, com fundamento no art. 157, caput, do Regimento Interno/TCU, a apreciação da participação do Senhor Pedro José Barusco Filho na viabilização da atuação do cartel e na contribuição para a fraude às licitações do Comperj que precederam a contratação da execução das obras de construção e montagem das Unidades de Destilação Atmosférica e a Vácuo (UDAV) , Hidrocraqueamento Catalítico (UHCC) , Unidade de Coqueamento Retardado (UCR) e Hidrotratamento de Destilados Médios (UHDT) , até a demonstração de cumprimento de suas obrigações no acordo de colaboração premiada celebrado com a PF/MPF;
	d) suspender a prescrição da pretensão punitiva do TCU, com relação aos fatos irregulares objeto deste processo, até que haja manifestação do órgão signatário do acordo de colaboração premiada quanto ao cumprimento ou descumprimento das obrigações pactuadas pelo Senhor Pedro José Barusco Filho; e
	e) determinar à SeinfraOperações que acompanhe junto à instância celebrante do acordo de colaboração premiada acima referido os atos relativos ao cumprimento de suas cláusulas pelo Senhor Pedro José Barusco Filho, realizando as diligências que entender cabíveis para obtenção de informações, alertando-a que, na insubsistência das condições para o sobrestamento do presente processo, seja promovida a imediata instrução da matéria.
É o relatório.

Luis Gustavo Rodrigues Flores (OAB/PR 27.865), Antônio Augusto Lopes Figueiredo Basto (OAB/PR 16.950) e outros.

Procuradora-Geral Cristina Machado da Costa e Silva.

REPRESENTAÇÃO. APURAÇÃO DA PARTICIPAÇÃO DO RESPONSÁVEL EM FRAUDES À LICITAÇÃO NO COMPERJ. OITIVA. REVELIA. CELEBRAÇÃO DE ACORDO DE COLABORAÇÃO PREMIADA COM O MINISTÉRIO PÚBLICO FEDERAL. SOBRESTAMENTO DA APLICAÇÃO DE EVENTUAL SANÇÃO ATÉ A DEMONSTRAÇÃO DO CUMPRIMENTO DO ACORDO. CIÊNCIA.

REPRESENTAÇÃO (REPR)

Secretaria Extraordinária de Operações Especiais em Infraestrutura (SeinfraOperações).

Cuidam os autos de representação autuada de forma apartada do processo TC Processo 010.816/2017-8 para apurar eventual participação do Sr. Pedro José Barusco Filho, ex-Gerente Executivo de Engenharia da Petróleo Brasileiro S.A. (Petrobras) , em fraudes ocorridas nas licitações conduzidas pela Estatal, relacionadas às obras do Complexo Petroquímico do Rio de Janeiro (Comperj) .
Inicialmente relembro que a autuação desse e dos demais processos apartados foi motivada pelos resultados das auditorias que este Tribunal já vinha realizando nas contratações relativas ao Comperj, desde 2008, cujos resultados, mais tarde, alinharam-se aos fatos descortinados pela Operação Lava Jato, deflagrada em 2014 (peça 284 do TC Processo 010.816/2017-8) .
A Operação tornou pública a existência de um esquema criminoso que atuava na Petrobras e que envolvia a prática de crimes contra a ordem pública, corrupção e lavagem de dinheiro, com a formação de um poderoso cartel, autodenominado de "Clube". Nesse esquema, para cada contratação, o "Clube" definia a empresa que seria a vencedora do certame e as demais que dariam cobertura, apresentando propostas de preços maiores ou até mesmo não ofertando propostas. Assim, contando com a colaboração de funcionários da Petrobras corrompidos, impedia-se a concorrência real e os preços contratados ficavam muitas vezes acima dos referenciais de mercado, superfaturados.
Diante da complexidade dos fatos tratados e do grande número de empresas envolvidas, esta Corte de Contas decidiu então, consoante Acórdão 632/2017-TCU-Plenário, subitem 9.2.11, por autuar um processo apartado para cada empresa e responsável citados, a exemplo deste.
Desse modo, estes autos cuidam especificamente das condutas do Sr. Pedro José Barusco Filho que teriam contribuído para as mencionadas fraudes às licitações das unidades do Comperj.
Para tanto o responsável foi chamado a se pronunciar pela seguinte irregularidade: "viabilizar a atuação do cartel e contribuir para a fraude às licitações do Comperj que precederam a contratação da execução das obras de construção e montagem das Unidades de Destilação Atmosférica e a Vácuo (UDAV) , Hidrocraqueamento Catalítico (UHCC) , Unidade de Coqueamento Retardado (UCR) e Hidrotratamento de Destilados Médios (UHDT) , no bojo de esquema criminoso conduzido, pelo menos, de 2003 a 2014, a partir das seguintes condutas ilícitas:
a) utilização da prevalência hierárquica e funcional para, deliberadamente, facilitar o funcionamento do cartel e o direcionamento das contratações em favor das empresas cartelizadas, incorrendo em fraude às licitações;
b) aprovação consciente, por meio de culpa in eligendo, de comissões de licitações notadamente complexas pela alocação de componentes sabidamente inexperientes, com prejuízo para a aplicação do princípio fundamental da seleção da melhor proposta e, em consequência, com a facilitação do esquema fraudulento para o direcionamento das licitações;
c) inclusão ou exclusão ilegal de empresas cartelizadas, nos certames, para direcioná-los em favor das empreiteiras ou consórcios de empreiteiras selecionados pelo cartel, caracterizando a conduta pessoal definitiva para o direcionamento das licitações e, consequentemente, o posterior pagamento ilegal de numerários a funcionários da companhia e a terceiros;
d) contratações diretas, de forma ilegal e injustificada, com infração aos princípios da isonomia, da moralidade, da legalidade, da impessoalidade, da regular licitação e da obtenção da melhor oferta, contribuindo para a materialização de pagamentos ilegais a terceiros no decorrer dos contratos; e
e) compartilhamento de informações sigilosas ou restritas com as empresas integrantes do cartel, de forma determinante para o direcionamento dos certames licitatórios e para a redução dos descontos nos preços dos certames, configurando, assim, a direta relação com o esquema de pagamentos ilícitos a terceiros no decorrer dos contratos.
O mesmo procedimento foi adotado para as apurações relativas às obras de implantação da Refinaria Abreu e Lima em Ipojuca/PE, também denominada de Refinaria do Nordeste (Rnest) , e da Refinaria Presidente Getúlio Vargas (Repar) , sendo que os dois processos relativos ao Sr. Pedro José Barusco Filho já foram apreciados.
Nos dois casos, conforme Acórdão 954/2019-TCU-Plenário, da relatoria do Min. Benjamin Zymler, e Acórdão 1279/2020-TCU-Plenário, da relatoria do Min. André Luís de Carvalho. Este Tribunal decidiu por sobrestar os autos até que haja a demonstração de que o responsável cumpriu suas obrigações no acordo de colaboração premiada celebrado com o Ministério Público Federal.
Neste processo, o TCU remeteu três ofícios ao Senhor Pedro José Barusco Filho, no curso de doze meses, instando-o a se manifestar acerca das fraudes nos empreendimentos do Comperj. Além disso, foram autorizadas duas prorrogações de prazo para resposta. Não obstante esse esforço, o responsável permaneceu silente, devendo ser considerado revel, nos termos do art. 12, § 3º, da Lei 8.443/1992.
Assim, diante da revelia do responsável e inexistindo elementos que permitissem concluir pela sua boa-fé, bem como não havendo outros elementos que afastassem a culpabilidade da sua conduta, a Secretaria Extraordinária de Operações Especiais em Infraestrutura (SeinfraOperações) concluiu que proposta natural seria de aplicação de multa e de sanção de inabilitação.
Contudo, pelos mesmos motivos considerados quando do julgamento dos acórdãos mencionados, a unidade técnica, além de outras medidas acessórias, propõe:
	a) conhecer da presente representação, por atender aos requisitos legais e regimentais de admissibilidade, para, no mérito, considerá-la procedente;
	b) com fundamento no art. 12, § 3º, da Lei 8.443/1992 c/c o art. 202, § 8º, do Regimento Interno do TCU, considerar revel o Sr. Pedro José Barusco Filho;
	c) com fundamento no art. 60 da Lei 8.443/1992, considerar graves as condutas praticadas pelo Sr. Pedro José Barusco Filho, sobrestando, com fundamento no art. 157, caput, do Regimento Interno do TCU, o exercício do poder sancionatório desta Corte de Contas, enquanto comprovado o efetivo cumprimento do acordo de colaboração firmado com o Ministério Público Federal;
	d) suspender a prescrição da pretensão punitiva desta Corte de Contas, com relação aos fatos designados em análise neste processo, até que haja manifestação do órgão signatário do acordo de colaboração especificado no item anterior quanto ao cumprimento ou descumprimento das obrigações pactuadas pelo Sr. Pedro José Barusco Filho, com fulcro no subitem 9.1.5 do Acórdão 1441/2016-TCU-Plenário, combinado com os arts. 87 da Lei 12.529/2011 e 4º, § 3º, da Lei 12.850/2013.
O Ministério Público junto ao TCU, representado nos autos pela Procuradora-Geral Cristina Machado da Costa e Silva, acompanha o cerne da proposta da unidade técnica, com algumas sugestões de redação. Sugere, ainda, que a proposição de "considerar graves as condutas praticadas pelo Senhor Pedro José Barusco Filho" seja avaliada na fase posterior ao exame do cumprimento do acordo de colaboração celebrado pelo responsável com a PF/MPF.
II
Feito o resumo dos autos passo a decidir. De pronto, informo que acompanho as propostas da SeinfraOperações, com os ajustes sugeridos pelo MPTCU, e adoto as análises de ambos como minhas razões de decidir, sem prejuízo das considerações que farei.
A participação do Sr. Pedro José Barusco Filho nas condutas ilícitas ocorridas no Comperj resta comprovada pela manifestação de outros envolvidos e por ele próprio, inclusive. A título de exemplo, cito o seguinte trecho do Termo de Colaboração n. 2 do responsável:
 (...) QUE durante o período em que trabalhou com RENATO DE SOUZA DUQUE, principalmente as empresas do chamado "cartel" pagavam propina e o declarante gerenciava o pagamento de tais propinas também em favor RENATO DE SOUZA DUQUE; QUE dentre as empresas do "cartel" o declarante cita a título exemplificativo a CAMARGO CORREA, a ANDRADE GUTIERREZ, a ODEBRECHT, a OAS, a QUEIROZ GALVÃO, a ENGEVIX, a IESA, a MENDES JUNIOR, a MPE, a SETAL, a SKANSKA, a UTC, a PROMON e a GALVÃO ENGENHARIA; QUE essas empresas comporiam o "núcleo duro', sendo que havia outras também que eventualmente pagaram propina em contratos firmados com a PETROBRAS; (grifos nossos) 
Já no Termo de Colaboração n. 5, o Sr. Pedro José Barusco Filho confirma a existência das fraudes especificamente nas obras do Comperj, nos seguintes termos:
 (...) QUE verificou que nas obras do COMPLEXO PETROQUÍMICO DO RIO DE JANEIRO - COMPERJ também houve ação do cartel, pois as mesmas empresas foram convidadas para os grandes pacotes, sendo que na primeira tentativa de licitação apresentaram preços excessivos e depois houve uma segunda licitação, isto é, a mesma "tática" utilizada na RNEST; (grifos nossos) 
Desse modo, é incontestável a participação do responsável nas fraudes ocorridas nas licitações conduzidas pela Petrobras para a implantação do Comperj. Acrescento que o próprio responsável admitiu ter recebido cerca de 97 milhões de dólares de propina em decorrência do cargo que ocupava na Diretoria de Serviços da Petrobras e dos contratos que foram celebrados pelas empresas cartelizadas com a estatal.
Nesse cenário, alinho-me às conclusões da unidade técnica e do Ministério Público acerca da comprovada participação do responsável nas fraudes ocorridas nas licitações do Comperj. Todavia, pelos mesmos motivos ponderados nos Acórdãos 954/2019 e 1.279/2020, ambos do Plenário, deixo de propor as penas de multa ou inabilitação ao responsável neste momento.
Adoto o entendimento desta Corte de Contas de que, em deferência aos acordos firmados por outros órgãos de controle, não cabe sancionar gestor colaborador cujas informações do termo de colaboração acrescentaram algo às apurações deste Tribunal, enquanto o responsável estiver adimplente com as obrigações consignadas no respectivo acordo.
Seguindo as propostas precedentes, perfilo por sobrestar o julgamento deste processo até a demonstração de cumprimento das obrigações do Sr. Pedro José Barusco Filho no acordo de colaboração premiada celebrado com a PF/MPF.
Por outro lado, até que haja manifestação do órgão signatário do acordo de colaboração premiada quanto ao cumprimento ou descumprimento das obrigações pactuadas pelo Senhor Pedro José Barusco Filho, é devido suspender a prescrição da pretensão punitiva do TCU com relação aos fatos irregulares objeto deste processo.
Para tanto, incorporo como fundamento para a essa suspensão do prazo prescricional da conduta aqui em debate as disposições do art. 87 da Lei 12.529/2011, tal qual sugerido pelo MPTCU e pela unidade técnica:
Art. 87. Nos crimes contra a ordem econômica, tipificados na Lei nº 8.137, de 27 de dezembro de 1990, e nos demais crimes diretamente relacionados à prática de cartel, tais como os tipificados na Lei nº 8.666, de 21 de junho de 1993, e os tipificados no art. 288 do Decreto-Lei nº 2.848, de 7 de dezembro de 1940 - Código Penal, a celebração de acordo de leniência, nos termos desta Lei, determina a suspensão do curso do prazo prescricional e impede o oferecimento da denúncia com relação ao agente beneficiário da leniência.
No tocante à proposição de "considerar graves as condutas praticadas pelo Senhor Pedro José Barusco Filho", ponto de discordância entre as propostas da SeinfraOperações e do MPTCU, acompanho o entendimento da Procuradora-Geral pelos seguintes motivos expostos em seu parecer:
34.	Em nosso entendimento, das duas opções levantadas, mostra-se mais consentâneo com as normas procedimentais do TCU que o processo seja sobrestado em relação aos responsáveis que tenham celebrado acordo com outro órgão, evitando-se que se antecipe o julgamento de mérito, ainda que se cogite adotar sanções premiais em benefício do colaborador.
35.	Ao sobrestar o julgamento do processo, o Tribunal terá melhores condições de avaliar, a posteriori, o nível de comprometimento do colaborador com o cumprimento das obrigações pactuadas, e assim decidir, com elementos mais sólidos, pela conveniência e oportunidade de aplicação das sanções ou pelo arquivamento do processo sem imputação de pena.
36.	A antecipação do juízo de mérito, com a fixação do quantum da multa ou da inabilitação, exclui da apreciação do julgador a possibilidade de aquilatar o comportamento real do colaborador em relação aos compromissos assumidos perante o Estado. Saliente-se que na aplicação de sanções deve-se avaliar sempre as circunstâncias fáticas do caso concreto, evitando-se decisões com base em elementos abstratos.
 (grifos acrescidos) 
Portanto, deixo para fase processual posterior, após o exame do cumprimento do acordo de colaboração celebrado pelo responsável com a PF/MPF, a proposta de considerar graves as condutas praticadas pelo Senhor Pedro José Barusco Filho.
Por fim, considero importante também registrar que adoto as conclusões precedentes em relação à prescrição da pretensão punitiva, uma vez que esta não se consumou pelos ditames do Acórdão 1441/2016-TCU-Plenário, tampouco pelo que dispõe a Lei 9.873/1999, como bem pontuado pela cuidadosa avaliação do MPTCU.
Diante de todo o exposto, voto para que seja adotada a deliberação que ora submeto a este Colegiado.
TCU, Sala das Sessões, em 22 de junho de 2022.
Ministro VITAL DO RÊGO 
Relator